---
title: "Solución 1er Trabajo Encargado"
author: "Genética General Avanzada"
format: html
editor: visual
---

Para el presente trabajo use datos de pedigrí `pedigri_Merino` y de fenotipos `fenotipo_Merino.txt` que fueron simulados para ovinos.

## Preguntas

#### 1. ¿Cuantos animales contiene el archivo de pedigri: *pedigri_Merino*? (2 puntos)

Limpiamos objetos y figuras
```{r,message=FALSE, warning=FALSE}
rm(list = ls())
graphics.off()
```

Activamos librerias esenciales 
```{r,message=FALSE, warning=FALSE}
library(tidyverse)
library(kableExtra)
```

Indicamos el path de directorio de trabajo
```{r eval=FALSE}
setwd("~/XXX/XXX/Trabajo1")
```

```{r}
pedigri <- read.table("pedigri_Merino.txt", header = T)
nrow(pedigri)
head(pedigri,3)
```
<!-- Tiene `r nrow(pedigri)` -->

\


#### 2. ¿Calcule es el promedio de `d_fibra(Diametro de fibra)` por cada año del archivo de fenotipo: `fenotipo_Merino.txt` ? (2 puntos)

```{r}
fenotipo <- read.table("fenotipo_Merino.txt", header = T, na.strings = "0")
head(fenotipo,3)
```


```{r}
fenotipo %>% 
  drop_na(d_fibra) %>%
  group_by(Anho) %>% 
  summarise(Número = n(),
            Promedio = mean(d_fibra)) %>% 
  rename(Año = Anho) %>% 
  kbl()
```


\

#### 3. ¿Calcule el promedio de `peso_vivo(Peso vivo del animal)` por cada año del archivo de fenotipo: `fenotipo_Merino.txt` ? (2 puntos)

```{r}
fenotipo %>% 
  drop_na(peso_vivo) %>%
  group_by(Anho) %>% 
  summarise(Número = n(),
            Promedio = mean(peso_vivo)) %>% 
  rename(Año = Anho) %>% 
  kbl()
```

\

#### 4. ¿Cual es el promedio general de los valores genéticos predichos (EBV) del diámetro de fibra ? (2 puntos)

> Para correr el modelo use el siguiente modelo :

$$\text{caracteristica} = sexo + anho + poblacion + animal + e$$

Creamos archivo de parametros: `param_BLUP_df.txt`

```{yaml}
DATAFILE
fenotipo_Merino.txt
SKIP_HEADER
1
TRAITS
5      # d_fibra
FIELDS_PASSED TO OUTPUT

WEIGHT(S)

RESIDUAL_VARIANCE
0.6  
EFFECT
2 cross alpha # sex
EFFECT
3 cross alpha # Anho
EFFECT
4 cross alpha # Population
EFFECT
1 cross alpha # animal
RANDOM
animal 
OPTIONAL

FILE
pedigri_Merino.txt
SKIP_HEADER
1
PED_DEPTH
0
(CO)VARIANCES
0.4 
OPTION method BLUP
OPTION store_accuracy 4 orig
OPTION acctype 1.0
OPTION inbreeding_method 1
```

Corremos los programas BLUPF90  

```{r eval=FALSE}
system("./renumf90 param_BLUP_df.txt")
system("./blupf90+ renf90.par")
```

Copiamos el archivo de salida `acc_bf90` con otro nombre para evitar confusiones. Si el comando no funciona en Windows, lo puede copiar de la manera tradicional

```{bash, eval=FALSE}
mv acc_bf90 acc_bf90_df
```


```{r}
soluciones_df <- read.table("acc_bf90_df", header = F)
```

```{r}
soluciones_df %>%
  select(-V1, -V2) %>%         # Elimina las dos primeras columnas
  rename(id = V3,              # Renombra V3 a "id"
         EBV_df = V4,          # Renombra V4 a "EBV_df"
         r2_df = V5) %>%       # Renombra V5 a "r2_df"
  mutate(DEP_df = EBV_df/2,    # Divide EBV_df entre dos y crea DEP_df
         r_df = sqrt(r2_df)) %>%   # Raiz cuadrada de confiabilidad
  summarise(Promedio_DF = mean(EBV_df))  %>% # promedio de EBV_df
  kbl()
```

\

#### 5. Hacer un rankig de los 10 machos con mayor DEP para diámetro de fibra (2 puntos)


Leemos el archivo de soluciones
```{r}
soluciones_df <- read.table("acc_bf90_df", header = F)
```

Usamos un paquete de R para obtener la informacion del sexo de cada individuo
```{r}
pedigri <- read.table("pedigri_Merino.txt", header = T, na.strings = "0")
library(optiSel)
total_pedigri <- prePed(pedigri)
info_sexo <- total_pedigri[, c(1,4)]
```

Combinamos el objeto de soluciones y el de información del sexo 
```{r}
sol_df_sex <- merge(soluciones_df, info_sexo, by.x = "V3",  by.y = "Indiv")
```


```{r}
sol_df_sex %>%
  filter(Sex == "male") %>%  # Selecciona solo hembras
  select(-V1, -V2) %>%         # Elimina las dos primeras columnas
  rename(id = V3,              # Renombra V3 a "id"
         EBV_df = V4,          # Renombra V4 a "EBV_df"
         r2_df = V5) %>%       # Renombra V5 a "r2_df"
  mutate(DEP_df = EBV_df / 2,  # Divide EBV_df entre dos y crea DEP_df
         r_df = sqrt(r2_df),   # Saca raíz cuadrada de r2_df
         ) %>%  # Crea columna de Ranking
  arrange(DEP_df) %>% 
  mutate(Ranking = 1:n()) %>%
  head(10) %>% 
  kbl()
```

\

#### 6. Hacer un rankig de los 10 machos con mayor valor de precision (`accuracy`) para diametro de fibra (2 puntos)

```{r}
sol_df_sex %>%
  filter(Sex == "male") %>%  # Selecciona solo hembras
  select(-V1, -V2) %>%         # Elimina las dos primeras columnas
  rename(id = V3,              # Renombra V3 a "id"
         EBV_df = V4,          # Renombra V4 a "EBV_df"
         r2_df = V5) %>%       # Renombra V5 a "r2_df"
  mutate(DEP_df = EBV_df / 2,  # Divide EBV_df entre dos y crea DEP_df
         r_df = sqrt(r2_df),   # Saca raíz cuadrada de r2_df
         ) %>%  # Crea columna de Ranking
  arrange(-r_df) %>% 
  mutate(Ranking = 1:n()) %>%
  head(10) %>% 
  kbl()
```

\

#### 7. Hacer un rankig de las 10 hembras con mayor DEP para peso vellón (2 puntos)

Recordando que:

$$DEP = \frac{1}{2}EBV$$ Donde

-   DEP = Diferencia esperada de la progenie, *expected progeny difference*

-   EBV = Valor de cría, *estimated breeding value*

Creamos archivo de parametros: `param_BLUP_pve.txt`

```{yaml}
DATAFILE
fenotipo_Merino.txt
SKIP_HEADER
1
TRAITS
6      # p_vellongras
FIELDS_PASSED TO OUTPUT

WEIGHT(S)

RESIDUAL_VARIANCE
0.6  
EFFECT
2 cross alpha # sex
EFFECT
3 cross alpha # Anho
EFFECT
4 cross alpha # Population
EFFECT
1 cross alpha # animal
RANDOM
animal 
OPTIONAL

FILE
pedigri_Merino.txt
SKIP_HEADER
1
PED_DEPTH
0
(CO)VARIANCES
0.4 
OPTION method BLUP
OPTION store_accuracy 4 orig
OPTION acctype 1.0
OPTION inbreeding_method 1
```

Corremos los programas BLUPF90  
```{r eval=FALSE}
system("./renumf90 param_BLUP_pve.txt")
system("./blupf90+ renf90.par")
```

```{bash, eval=FALSE}
mv acc_bf90 acc_bf90_pve
```


Leemos el archivo de soluciones
```{r}
soluciones_pve <- read.table("acc_bf90_pve", header = F)
```

Usamos un paquete de R para obtener la informacion del sexo de cada individuo
```{r}
pedigri <- read.table("pedigri_Merino.txt", header = T, na.strings = "0")
library(optiSel)
total_pedigri <- prePed(pedigri)
info_sexo <- total_pedigri[, c(1,4)]
```

Combinamos el objeto de soluciones y el de informacion del sexo 
```{r}
sol_pve_sex <- merge(soluciones_pve, info_sexo, by.x = "V3",  by.y = "Indiv")
```


```{r}
sol_pve_sex %>%
  filter(Sex == "female") %>%  # Selecciona solo hembras
  select(-V1, -V2) %>%         # Elimina las dos primeras columnas
  rename(id = V3,              # Renombra V3 a "id"
         EBV_pve = V4,          # Renombra V4 a "EBV_df"
         r2_pve = V5) %>%       # Renombra V5 a "r2_df"
  mutate(DEP_pve = EBV_pve / 2,  # Divide EBV_df entre dos y crea DEP_df
         r_pve = sqrt(r2_pve),   # Saca raíz cuadrada de r2_df
         ) %>%  # Crea columna de Ranking
  arrange(-DEP_pve) %>% 
  mutate(Ranking = 1:n()) %>%
  head(10) %>% 
  kbl()
```

\

### 8. ¿Cual es el macho con la mayor DEP para diametro de fibra y cómo se interpreta ese valor? (2 puntos)


Leemos el archivo de soluciones
```{r}
soluciones_df <- read.table("acc_bf90_df", header = F)
```

Usamos un paquete de R para obtener la informacion del sexo de cada individuo
```{r}
pedigri <- read.table("pedigri_Merino.txt", header = T, na.strings = "0")
library(optiSel)
total_pedigri <- prePed(pedigri)
info_sexo <- total_pedigri[, c(1,4)]
```

Combinamos el objeto de soluciones y el de información del sexo 
```{r}
sol_df_sex <- merge(soluciones_df, info_sexo, by.x = "V3",  by.y = "Indiv")
```


```{r}
sol_df_sex %>%
  filter(Sex == "male") %>%    # Selecciona solo hembras
  select(-V1, -V2) %>%         # Elimina las columnas V1 y V2
  rename(id = V3,              # Renombra V3 a "id"
         EBV_df = V4,          # Renombra V4 a "EBV_df"
         r2_df = V5) %>%       # Renombra V5 a "r2_df"
  mutate(DEP_df = EBV_df / 2,  # Divide EBV_df entre dos y crea DEP_df
         r_df = sqrt(r2_df),   # Saca raíz cuadrada de r2_df
         ) %>%  
  arrange(DEP_df) %>% 
  mutate(Ranking = 1:n()) %>%  # Crea columna de Ranking
  head(1) %>% 
  kbl()
```


El individuo `Merino48589` tiene la mejor DEP para diámetro de fibra con un valor de : `-1.521929 um`. Este valor indica que se espera que en media la progenie de ese individuo tendrá -1.5 um de diámetro de lana comparado con la media poblacional


\

#### 9. ¿ Cuanto es la heredabilidad de diametro de fibra? (2 puntos)

Creamos al archivo de parametros `param_VCE_df.txt` con el siguiente detalle:


```{yaml}
DATAFILE
fenotipo_Merino.txt
SKIP_HEADER
1
TRAITS
5      # diametro fibra
FIELDS_PASSED TO OUTPUT

WEIGHT(S)

RESIDUAL_VARIANCE
0.30  
EFFECT
2 cross alpha # sex
EFFECT
3 cross alpha # anho
EFFECT
4 cross alpha # poblacion
EFFECT
1 cross alpha # animal
RANDOM
animal 
OPTIONAL

FILE
pedigri_Merino.txt
SKIP_HEADER
1
PED_DEPTH
0
(CO)VARIANCES
0.70
OPTION method VCE
OPTION EM-REML 100
OPTION se_covar_function H2_t1 G_4_4_1_1/(G_4_4_1_1+R_1_1)
```

Corremos los programas BLUPf90

```{r eval=FALSE}
system("./renumf90 param_VCE_df.txt")
system("./blupf90+ renf90.par")

```

```{yaml}
Final Estimates
 Genetic variance(s) for effect  4       
  0.95423    
 Residual variance(s)
  0.47207    
 inverse of AI matrix (Sampling Variance)
  0.11182E-02 -0.50652E-03
 -0.50652E-03  0.35712E-03
 Correlations from inverse of AI matrix
   1.0000     -0.80153    
 -0.80153       1.0000    
 SE for G
  0.33440E-01
 SE for R
  0.18898E-01
  
 Sampling variances of covariances function of random effects (n=10000)
  
H2_t1  - Function: g_4_4_1_1/(g_4_4_1_1+r_1_1)
  Mean:   0.66903    
  Sample Mean:   0.66874    
  Sample SD:   0.15900E-01
 elapsed time  1.0513306E-02
```


La $h^2$ de diámetro de fibra = $0.67 \pm 0.016$

\

#### 10. ¿ Cuanto es la heredabilidad de diametro de fibra? (2 puntos)

Creamos al archivo de parametros `param_VCE_pve.txt` con el siguiente detalle:

```{yaml}
DATAFILE
fenotipo_Merino.txt
SKIP_HEADER
1
TRAITS
6      # peso vellon
FIELDS_PASSED TO OUTPUT

WEIGHT(S)

RESIDUAL_VARIANCE
0.30  
EFFECT
2 cross alpha # sex
EFFECT
3 cross alpha # anho
EFFECT
4 cross alpha # poblacion
EFFECT
1 cross alpha # animal
RANDOM
animal 
OPTIONAL

FILE
pedigri_Merino.txt
SKIP_HEADER
1
PED_DEPTH
0
(CO)VARIANCES
0.70
OPTION method VCE
OPTION EM-REML 200
OPTION se_covar_function H2_t1 G_4_4_1_1/(G_4_4_1_1+R_1_1)
```

Corremos los programas BLUPf90

```{r eval=FALSE}
system("./renumf90 param_VCE_pve.txt")
system("./blupf90+ renf90.par")

```

```{yaml}
Final Estimates
 Genetic variance(s) for effect  4       
  0.51609    
 Residual variance(s)
   1.3276    
 inverse of AI matrix (Sampling Variance)
  0.14309E-02 -0.87941E-03
 -0.87941E-03  0.99947E-03
 Correlations from inverse of AI matrix
   1.0000     -0.73535    
 -0.73535       1.0000    
 SE for G
  0.37828E-01
 SE for R
  0.31614E-01
  
 Sampling variances of covariances function of random effects (n=10000)
  
H2_t1  - Function: g_4_4_1_1/(g_4_4_1_1+r_1_1)
  Mean:   0.27993    
  Sample Mean:   0.27966    
  Sample SD:   0.18756E-01
 elapsed time  8.6975098E-03
```


La $h^2$ de peso vellón es = $0.28 \pm 0.0187$

